【裁判字號】    92,易,109
【裁判日期】    920724
【裁判案由】    恐嚇
【裁判全文】
台灣基隆地方法院刑事判決                          九十二年度易字第一九號
    公  訴  人  台灣基隆地方法院檢察署檢察官
    被      告  甲○○
右列被告因恐嚇案件，經檢察官聲請以簡易判決處刑（九十一年度偵字第四二五七號
、第四五一七號），本院認為不宜（九十二年度基簡字第四０三號），經適用通常程
序審理並判決如左：
    主      文
甲○○無罪。
    理      由
一、公訴意旨（原聲請意旨）略以：被告甲○○與告訴人丙○○毗鄰建屋，告訴人懷
    疑被告佔有其所有之土地，時而爭執，引起被告之不滿，被告遂於民國九十一年
    十月三十一日下午二時三十分許，在基隆市○○○路十六號（成功橋下）前，對
    告訴人揚言：「你是大陸來台灣做土匪的，要拿刀把你刺死」等語，致告訴人心
    生畏懼，因認被告涉有刑法第三百零五條之恐嚇罪嫌云云。
二、公訴人認為被告涉有前述犯行，係以：被告前開犯行，業據告訴人指述綦詳，核
    與證人乙○○○證述情節相符云云，而為其論據。
三、被告矢口否認其有被訴之犯行，辯稱：因其房屋翻修，防火巷要搭雨棚，告訴人
    不准其搭建，其才說：「我們的地被你侵占了，你是大陸來的土匪？」其並未說
    要拿刀殺告訴人。證人乙○○○是告訴人之親戚，證言自不可信等語（九十二年
    六月十九日訊問筆錄第三頁）。
四、按犯罪事實應依證據認定之，無證據不得推定其犯罪事實，刑事訴訟法第一百五
    十四條定有明文。何況，告訴人或被害人與被告之利益相反，其指述係以使被告
    受有罪判決為其主要目的，自不得僅以其指述而為有罪判決之唯一證據。其次，
    在證據法則上，補強證據必須補強待證事實，至任何人均無可置疑之地步，亦即
    必須符合「超越合理懷疑原則」，始得據以論罪；其尚有疑者，利益應歸被告，
    依「罪疑利益歸被告原則」，仍應為有利被告事實之認定。申言之，當證據資料
    尚有對被告有利之存疑時，如無法依客觀方法排除此項合理之可疑，則依罪疑利
    益歸被告原則，不得僅以此項證據資料作為有罪判決之依據。再者，認定被告有
    罪之事實應憑證據；如未能發現相當之證據，或證據不足以證明，自不能以推測
    或擬制之方法，以為裁判之基礎；且認定事實所憑之證據，其為訴訟上之證明，
    須達於通常一般人均不致有所懷疑，而得確信其為事實之程度者，始得據為有罪
    之認定；倘其證明尚未達到此一程度，而有合理之懷疑存在時，尚難為有罪之認
    定基礎；苟積極證據不足為不利於被告事實之認定時，即應為有利於被告之認定
    ，更不必有何有利之證據；亦即如無確切之積極證據，足以證明犯罪事實，即令
    被告不能為有利之反證，亦不能遽論以罪責，此亦為刑事司法實務向來之見解（
    最高法院三十年上字第八一六號、四十年台上八六號、七十年台上字第二三六八
    號、七十六年台上字第四九八六號判決參照）。徵諸被告既無自證己罪之義務，
    更無自證無罪之義務，此乃當然之法理。
五、經查：綜合被告、告訴人及證人在警詢、偵查及本院調查中之供述內容以觀，本
    案之前因略為：被告之父早年在承租之土地上建屋，嗣告訴人向地主購買該塊土
    地後，被告認為其為承租人，有優先購買權，故告訴人是「偷買」，告訴人則認
    為土地為其所有，被告是無權佔有，是以被告翻修房屋後，僱用工人謝清吉在其
    隔壁即同路十六號準備搭建雨棚時，告訴人出面阻止而發生口角時，衍生本件糾
    紛，合先敘明。其次，告訴人自承其請被告之師傅丁○○勿做鐵門時，被告過來
    罵人，謂告訴人佔有其土地云云（九十二年五月十九日訊問筆錄第三頁）。證人
    即被告之搭雨棚工人丁○○證稱：當其在量棚架之長度時，告訴人先對被告「嗆
    聲」並罵人，其一直要被告不要理會告訴人，被告也果真不理告訴人，告訴人卻
    一直要爭到贏，其當時並未聽到被告有何恐嚇告訴人之言詞等語（九十二年六月
    二十六日訊問筆錄第三頁）。證人即被告之岳母翁凸頭證稱：當時，其買菜回來
    ，站在那邊看，並非被告恐嚇，反而是告訴人對被告說試看看，「我要給你死」
    ，師傅丁○○則一直在旁勸架；是告訴人先罵被告土匪，被告才回以：「你才是
    大陸來的土匪！」（九十二年六月二十六日訊問筆錄第四頁、第五頁）足見被告
    是在告訴人阻止其搭建雨棚並罵其土匪時，才反擊告訴人為土匪，並未見被告有
    何要殺死告訴人之言詞。雖證人乙○○○於偵查中及本院調查中，證稱告訴人對
    被告稱：若被告做鐵門，就要告被告時，被告回答告訴人稱：若告訴人去告，就
    要殺告訴人云云（九十二年五月十九日訊問筆錄第二頁、第三頁）；然查：告訴
    人住於基隆市仁愛區○○○路九號，證人乙○○○住在基隆市○○街五之一號，
    惟檢察官傳票係應告訴人之要求而寄至告訴人之住處，再由告訴人轉交等情，業
    據告訴人及證人乙○○○分別供明（偵查卷第三十頁反面、本院九十二年五月十
    九日訊問筆錄第二頁），可見其二人關係特別，是以被告謂其二人有親戚關係，
    證人乙○○○之證詞不實云云，並非無稽，其證言難期公正，自非可採。因此，
    除告訴人一人之指訴外，並無其他積極證據足以證明被告確有恐嚇之言詞，自自
    不得僅以告訴人一人之指述而為有罪判決之唯一證據。其次，刑事立法上之「法
    益原則」要求任何行為要加以犯罪化，必因其法益受到侵害或危險。蓋刑事立法
    之核心，在於其所保護之法益。刑法之任務，在於法益之保護。無法益保護，無
    刑法可言；亦即無法益受到侵害或危險，則無施以刑罰之必要。行為如未造成「
    法益侵害」或「法益危險」，則無將之犯罪化之必要。在法益侵害，為「實害犯
    」；在法益危險，為「危險犯」。再者，法益本身依其價值評價之強度，而呈現
    法益位階。生命、身體、自由、名譽、財產五者，按其順序，而高低位階化。生
    命法益最高，其次身體法益，其次自由法益，其次名譽法益，而財產法益最低。
    此五種傳統法益，稱之為「個人法益」。在個人法益以外之「一般法益」或「團
    體法益」，亦必須其與個人法益具有關連性者，始得為刑法所保護之一般法益。
    刑法第三百零五條之恐嚇罪，係以行為人以加害生命、身體、自由、名譽、財產
    之事，恐嚇他人，致生危害於安全，而為其構成要件。本罪係危險犯，並非實害
    犯，亦即行為人之恐嚇行為造成法益危險，尚未至法益侵害，亦立法予以犯罪化
    。以最高位階之生命法益言之，刑法之有預備殺人罪、預備放火罪、預備強盜罪
    、預備擄人勒贖罪，均因其行為已造成生命法益之危險；否則，各該罪即無設預
    備犯之必要。如係單純身體、自由、名譽、財產之法益危險行為，則未曾設預備
    犯而加以犯罪化。茲生命法益之危險行為既有上述預備殺人等罪可資規範，將之
    犯罪化立法而設本罪，有無必要，已有商榷之餘地；何況身體、自由、名譽、財
    產法益之危險行為！準此以觀，本罪不但為公訴罪，且其保護法益包括生命、身
    體、自由、名譽、財產，則本罪有無違反法益原則而違憲，已有可疑。觀之加害
    身體之危險犯如恐嚇罪為公訴罪，加害身體之實害犯如傷害罪卻為告訴乃論，豈
    是合理？何況，憲法第十一條保障人民有言論自由之基本權，對言詞恐嚇之行為
    ，司法若未為合理之界定，將有侵害言論自由之危險。為此，司法實務上已為目
    的性之限縮解釋，認為恐嚇行為須有相當性，亦即須致被害人心生畏懼始足當之
    。被害人如未致心生畏懼，即與本罪之構成要件有異。茲告訴人自承被告說要拿
    刀刺人時，其「氣到，就去報案」，其報案之後，在場等候，十分鐘後，警察就
    來等語（九十二年六月二十六日訊問筆錄第六頁、第七頁），足見被告報案是因
    生氣，並非畏懼，其既在場等候十分鐘，又何懼之有？是以告訴人是否已至心生
    畏懼而致生危害於安全之情境，尤有可疑。申言之，被告並未恐嚇告訴人之辯解
    ，極有可能為真；就客觀而言，即為有利被告之合理可疑存在，在無客觀方法以
    排除此項合理可疑時，依罪疑利益歸被告原則，應為有利於被告事實之認定，無
    從認定其有被訴之犯行。此外，復查無其他積極證據足以證明被告確有被訴之犯
    行，揆諸前述規定，不能證明被告犯罪，自應為其無罪之諭知。
六、據上論斷，應依刑事訴訟法第四百五十二條、第三百零一條第一項而判決如主文
    。
本案經檢察官張志明到庭執行職務。
中      華      民      國    九十二    年      七      月    二十四    日
                                    台灣基隆地方法院刑事第三庭
                                        法  官  陳  志  祥
右正本證明與原本無異。
如不服本判決，應於收受送達後十日內，向本院提出上訴狀，敘述上訴之理由，上訴
於台灣高等法院，並應按他造當事人之人數附具繕本。
中      華      民      國    九十二    年      七      月    二十四    日
                                        書記官  盧  鏡  合


司法院資訊處製作；財團法人民間司法改革基金會備份。
